【裁判字號】    95,上,713
【裁判日期】    951017
【裁判案由】    清償借款
【裁判全文】
臺灣高等法院民事判決                   95年度上字第713號
上  訴  人    凡德有限公司
兼法定代理人  顏素心（即王顏素心）
上  訴  人    甲○○
共      同
訴訟代理人    吳仲立  律師
被  上訴人    萬泰商業銀行股份有限公司
法定代理人    乙○○
訴訟代理人    丁○○
              丙○○
上列當事人間清償借款事件，上訴人對於中華民國95年7月26日
臺灣臺北地方法院95年度訴字第5643號第一審判決提起上訴，本
院於95年10月3日言詞辯論終結，判決如下：
    主      文
上訴駁回。
第二審訴訟費用由上訴人連帶負擔。
    事實及理由
一、被上訴人起訴主張：上訴人凡德有限公司（下稱凡德公司）
    於民國93年7月1日邀上訴人顏素心、甲○○為連帶保證人，
    與被上訴人簽訂借據及授信約定書（下稱系爭借據、授信約
    定書），向被上訴人借款新台幣（下同）500萬元（下稱系
    爭借款），約定利率按被上訴人基準放款利率加碼年息1.34
    %計付（現為6.3%），借款期間至96年7月1日止，按月依年
    金法平均攤還本息，如有一期未履行，視為全部到期，且除
    按約定利率計息外，逾期在6個月以內者，按上開利率加10%
    ，逾期超過6個月者，按上開利率加20%計算之違約金。上訴
    人凡德公司自95年4月1日起即未按期繳納，依約系爭借款視
    為全部到期，屢經被上訴人催討未果，迄今尚積欠本金221
    萬3,532元及如原判決附表（下稱附表）所示之利息、違約
    金，爰依消費借貸及連帶保證契約之法律關係，求為命上訴
    人應連帶如數給付之判決（原審判決上訴人敗訴，上訴人不
    服提起上訴），並答辯聲明：上訴駁回。
二、上訴人則以：系爭授信約定書係定型化契約，第5條及第11
    條約定債務人如未依約清償本金時，被上訴人無須事先通知
    或催告，系爭借款即視為全部到期，且被上訴人無須先就擔
    保物受償，即得逕向債務人及連帶保證人求償，顯已免除被
    上訴人之責任，而加重債務人之責任，對上訴人顯失公平，
    依民法第247條之1及第739之1規定，上開約定應屬無效。又
    上訴人係於93年7月1日簽立系爭借據前之同年6月30日簽立
    系爭授信約定書，即簽立系爭授信約定書時系爭借款債務尚
    未發生，系爭授信約定書未明示包含未來之債務，則其適用
    範圍自應以系爭授信約定書簽立時已存在之債務為準，系爭
    授信約定書對系爭借款無適用餘地，上訴人雖有一期未清償
    ，亦不得視為全部到期，且被上訴人未依法催告，遲延利息
    僅得自本件起訴狀繕本送達之翌日起算。又系爭借據第5條
    固約定有違約金，惟系爭借據祇有上訴人用印，形式及實質
    上均係單方意思表示，非屬正式書面契約，與民法第250條
    規定不符，被上訴人自無權請求違約金等語，資為抗辯，並
    上訴聲明：(一)原判決廢棄。(二)被上訴人在第一審之訴駁回。
三、被上訴人主張上訴人凡德公司於93年6月30日簽立系爭授信
    約定書，並於93年7月1日簽立系爭借據向伊借款500萬元，
    上訴人顏素心、甲○○為系爭借款之連帶保證人，上訴人凡
    德公司自95年4月1日起未按期繳納，尚積欠本金221萬3,532
    元及如附表所示之利息、違約金等事實，業據提出系爭借據
    、授信約定書、借款到期暨存款抵銷通知函及基準利率表查
    詢為證（原審卷7-10、41-42頁），且為上訴人所不爭執，
    自堪信為真實。
四、被上訴人另主張上訴人凡德公司自95年4月1日起未按期繳納
    ，依約系爭借款視為全部到期，上訴人應連帶清償等語，雖
    為上訴人所否認，並以前開情詞置辯，惟查：
  (一)按企業經營者與消費者訂立定型化契約前，應有30日以內之
    合理期間，供消費者審閱全部條款內容。違反前項規定者，
    其條款不構成契約之內容，消費者保護法第11條之1第1項及
    第2項前段定有明文。經查系爭借據及授信約定書固為定型
    化契約，惟系爭借據第8條第3項及系爭授信約定書第18條均
    約定契約審閱期間至少5日，系爭借據及授信約定書既經上
    訴人審閱後始簽名，應已生契約效力。次查上訴人凡德公司
    （法定代理人為上訴人顏素心）於93年6月14日即以上訴人
    甲○○為連帶保證人，填具授信申請書，向被上訴人申請借
    款500萬元以為營業週轉金，並於同年月18日提出貸款運用
    暨償還計劃書，有授信申請書及貸款運用暨償還計劃書可稽
    （原審卷37-38頁），可見上訴人凡德公司於93年6月30日簽
    立系爭授信約定書時，即知悉該授信約定書係為嗣後上訴人
    凡德公司向被上訴人借款之用，且佐以系爭借據第8條第1項
    約定：「借款人及一般保證人及連帶保證人均願將另訂立之
    授信約定書視為本借據之一部分」等語，益見系爭授信約定
    書確屬本件消費借貸契約內容之一部分，就系爭借款自有適
    用，上訴人辯稱系爭授信約定書為定型化契約，第5條及第1
    1條約定債務人如未依約清償本金時，被上訴人無須事先通
    知或催告，系爭借款即視為全部到期，且被上訴人無須先就
    擔保物受償，即得逕向債務人及連帶保證人求償，顯已免除
    被上訴人之責任，而加重債務人之責任，對伊等顯失公平，
    依民法第247條之1及第739之1規定，上開約定應屬無效，且
    為系爭借據簽立前所簽，對系爭借款不適用云云，自不足採
    。
  (二)又按稱消費借貸者，謂當事人一方移轉金錢或其他代替物之
    所有權於他方，而約定他方以種類、品質、數量相同之物返
    還之契約，民法第474條第1項定有明文。經查被上訴人已將
    系爭借款撥予上訴人凡德公司之事實，為兩造所不爭執，上
    訴人凡德公司於取得系爭借款後，單方立具系爭借據予被上
    訴人收執，應不違反系爭消費借貸契約為雙方合意之契約，
    堪認兩造間就系爭借款之金額、利息、違約金等必要之點已
    達成意思表示合致並有效成立。上訴人辯稱系爭借據祇有伊
    等用印，形式及實質上均係單方意思表示，非屬正式書面契
    約，與民法第250條規定不符，被上訴人不得依系爭借據第5
    條約定請求違約金云云，亦不可採。
  (三)末查系爭授信約定書第5條約定：「…如有左列第1款到第5
    款情形之一者，無須由貴行（即被上訴人）事先通知或催告
    …貴行得減少對立約人之授信額度或縮短借款期限，或視為
    全部到期。(一)任何一宗債務不依約清償本金時…」等語，而
    上訴人凡德公司亦不否認其確有於95年4月間未按期繳納之
    情事（原審卷32頁），是被上訴人主張系爭借款業經視為全
    部到期，且毋庸事先催告等語，應屬可採。
五、綜上所述，被上訴人依消費借貸及連帶保證契約之法律關係
    ，請求上訴人應連帶給付被上訴人221萬3,532元及如附表所
    示之利息及違約金，自屬應予准許。原審所為上訴人敗訴之
    判決，核無違誤。上訴論旨指摘原判決不當，求予廢棄改判
    ，為無理由，應予駁回。
六、兩造其餘之攻擊或防禦方法及未經援用之證據，經本院斟酌
    後，認為均不足以影響本判決之結果，自無逐一詳予論駁之
    必要，併此敘明。
七、據上論結，本件上訴為無理由，依民事訴訟法第449條第1項
    、第78條、第85條第2項，判決如主文。
中    華    民    國    95    年    10    月    17    日
                    民事第十三庭
                        審判長法  官  陳昆煇
                              法  官  李錦美
                              法  官  陳駿璧
正本係照原本作成。
如不服本判決，應於收受送達後20日內向本院提出上訴書狀，其
未表明上訴理由者，應於提出上訴後20日內向本院補提理由書狀
（均須按他造當事人之人數附繕本）上訴時應提出委任律師或具
有律師資格之人之委任狀；委任有律師資格者，另應附具律師資
格證書及釋明委任人與受任人有民事訴訟法第466條之1第1項但
書或第2項（詳附註）所定關係之釋明文書影本。
中    華    民    國    95    年    10    月    18    日
                              書記官  黃  愛
附註：
民事訴訟法第466條之1（第1項、第2項）：
對於第二審判決上訴，上訴人應委任律師為訴訟代理人。但上訴
人或其他法定代理人具有律師資格者，不在此限。
上訴人之配偶、三親等內之血親、二親等內之姻親，或上訴人為
法人、中央或地方機關時，其所屬專任人員具有律師資格並經法
院認為適當者，亦得為第三審訴訟代理人。


司法院資訊處製作；財團法人民間司法改革基金會備份。
